台灣高等法院民事判決　九十一年度上更(一)字第五號
　　上　訴　人　丙○○
　　上　訴　人　乙○○
　　　　　　　　甲○○
　　被 上訴 人　川億建設股份有限公司
　　法定代理人　邵聰俊
　　　　　　　　　　　　右三人共同送達代收人　董惠彬律師
　　訴訟代理人　蔡添福
右當事人間請求返還價金事件，上訴人對於中華民國八十八年六月十一日臺灣臺北地
方法院八十七年度訴字第二八一號第一審判決提起上訴，經最高法院第一次發回更審
，本院判決如左：
    主    　文
原判決關於命上訴人乙○○、甲○○應給付上訴人丙○○部分，及該部分假執行之宣
告，並訴訟費用之裁判均廢棄。
右廢棄部分，上訴人丙○○在第一審之訴及假執行之聲請均駁回。
上訴人丙○○之上訴駁回。
第一、二審及發回前第三審訴訟費用，均由上訴人丙○○負擔。
    事    　實
甲、上訴人丙○○方面：
一、聲明：
(一)原判決關於駁回上訴人丙○○對於被上訴人川億股份有限公司（以下簡稱川億公
    司）請求部分裁判廢棄。
(二)右廢棄部分，被上訴人川億公司應給付上訴人丙○○新台幣（下同）七十一萬元
    ，及各自附表一所示利息起算日起至清償之日止，按年息百分之五計算之利息。
(三)上訴人願供擔保，請准就前項聲明宣告假執行。
(四)駁回上訴人乙○○、甲○○之上訴。
二、陳述：
(一)上訴人丙○○於民國（下同）八十一年一月十二日與被上訴人川億公司簽訂房屋
    預定買賣合約書，以總價二百零七萬元買受坐落桃園縣龍潭鄉○○○段五六七─
    二等地號土地上興建之「櫻花山莊」Ｃ一五號，即門牌號碼同右鄉○○○街一一
    六巷二三七弄二十六號房屋（以下稱系爭房屋），已付價金七十一萬元。依系爭
    房屋買賣契約第六條「完工期限」之特別約定，被上訴人川億公司應於八十二年
    九月三十日前完工，詎其於八十五年三月八日始完工，而遲延給付，經鈞院於八
    十六年六月十日以八十六年上字第四八九號判決被上訴人川億公司應給付上訴人
    丙○○違約金確定。嗣上訴人丙○○於八十六年九月二十六日以存證信函催告被
    上訴人川億公司於七日內塗銷系爭房屋之抵押權，及移轉所有權並點交系爭房屋
    。再於同年月二十八日委請律師發存證信函催告被上訴人川億公司履約，其迄未
    履行，爰依民法第二百五十四條規定，以起訴狀繕本送達於被上訴人川億公司時
    ，及以八十九年一月十九日存證信函，為解除契約之意思通知。並依民法第二百
    五十九條第二款規定，請求被上訴人川億公司返還價金，及自受領時起之利息如
    附表一所示。
(二)上訴人乙○○、甲○○共同與上訴人丙○○於八十一年一月十二日簽訂土地預訂
    買賣合約書，由上訴人丙○○以總價三百一十萬元買受坐落桃園縣龍潭鄉八張犁
    五六七之二、五六七之三、五六八之二、五七二之一等地號（現合併登記為同地
    段五六七之五四地號，以下稱系爭土地）內，系爭房屋之基地應有部分，已付價
    金一百二十六萬元。依該契約第三條規定：乙方（即上訴人乙○○、甲○○）保
    證土地產權清楚，若因產權糾紛導致甲方（即上訴人丙○○）之損失，乙方應比
    照第六條約定之旨意負損害賠償之責。查上訴人乙○○、甲○○於同年四月十四
    日將系爭土地出賣予訴外人陳芳美，並於同年七月二日移轉所有權登記，及設定
    數千萬元之抵押權，違反契約第三條、第五條第二項規定，上訴人丙○○於八十
    六年九月二十八日委請律師發存證信函催告其二人履行，渠等迄未履行，爰援引
    契約第六條意旨，以起訴狀繕本送達上訴人乙○○、甲○○時，及以八十九年一
    月十九日存證信函，為解除契約之意思表示。並依民法第二百五十九條第二款規
    定，請求渠等連帶返還價金，及自受領時起之利息如附表二所示。
(三)按債務人非依債務本旨實行提出給付者，不生提出之效力，民法第二百三十五條
    前段定有明文。所謂「債之本旨」之給付，除債務原本外，尚包括因債務所生之
    損害賠償及其他給付。若債務人僅提出給付之一部，除別有規定外，不得謂依債
    務本旨之提出，自不生提出之效力，債權人拒絕受領，即不負遲延責任，最高法
    院二十三年上字第九十八號判例參照。查被上訴人川億公司通知上訴人丙○○辦
    理「銀行對保手續」時已在遲延完工（給付遲延）狀態，且可歸責於渠，且於接
    獲上訴人丙○○之履約催告時，未主張同時履行抗辯，無法免除其遲延完工責任
    。則被上訴人川億公司應提出已依約建築完成之系爭房屋及應給付之違約金，始
    可謂依債務本旨提出給付。被上訴人川億公司僅通知辦理「銀行對保手續」，對
    違約金置之不理，顯非依債之本旨提出給付，不生提出之效力，上訴人丙○○不
    負受領遲延責任，被上訴人川億公司仍負給付遲延責任。
(四)按當事人一方將其因契約所生之權利義務，概括的讓與第三人承受者，係屬契約
    承擔，與單純債權讓與不同，非經他方之承認，對他方不生效力，最高法院七十
    三年度台上字第一五七三號判例參照。查上訴人丙○○依上訴人乙○○、甲○○
    之指示，將價金匯入陳芳美帳戶，至其三人與邵聰俊間有何關係，為上訴人丙○
    ○所不知。另上訴人丙○○於刑事程序中未表示意見，為單純沈默，難謂承認契
    約承擔。
(五)依民法第三百四十八條、第三百四十九條規定，買賣標的物之權利有瑕疵，出賣
    人負全部債務不履行責任，不得請求買受人給付價金，買受人亦得為同時履行抗
    辯。查系爭土地、房屋設定高額抵押權，上訴人乙○○、甲○○將系爭土地轉讓
    他人，均構成權利瑕疵。另按民法第二百二十六條、第二百五十六條，及最高法
    院三十年上字第一二五三號判例，上訴人乙○○、甲○○移轉系爭土地予陳芳美
    ，構成給付不能。是上訴人丙○○得行使同時履行抗辯權，拒絕辦理銀行對保及
    給付剩餘價金。故上訴人丙○○接獲被上訴人川億公司通知對保後，於八十六年
    七月二十三日委由律師發函請求其塗銷抵押權，而行使同時履行抗辯權。此外上
    訴人丙○○得不經催告解除系爭契約。
(六)系爭房屋買賣契約第二條，僅規定被上訴人川億公司應以書面通知上訴人丙○○
    繳付價金日期，未約定上訴人丙○○有先給付價金尾款之義務，或排除上訴人丙
    ○○之同時履行抗辯權。
(七)依系爭房屋買賣契約第十三條，可知其與系爭土地買賣契約聯立，倘一契約有違
    約情形，視同全部違約。查上訴人乙○○、甲○○轉讓系爭土地予陳芳美，構成
    給付不能，經上訴人丙○○於八十九年一月十四日準備程序當庭為解除契約之意
    思表示。且被上訴人川億公司視同給付不能，上訴人丙○○無庸催告，即可解除
    契約。
(八)系爭土地買賣契約第五條第二款約定：「自本約訂定日起，甲方（上訴人丙○○
    ）即為產權登記名義人（所有權登記名義人）」，係為避免地主擅自將土地移轉
    登記予他人，致買受人有房屋而無基地，故解釋當事人真意，上訴人乙○○、甲
    ○○應先辦理土地所有權移轉登記，至少應負辦理土地法上預告登記之義務。
(九)民法第三百零一條、第三百零二條規定，債務承擔須定相當期限催告債權人確答
    是否承認，逾期不為確答者，視為拒絕承認。契約承擔亦應予類推適用。
三、證據：
(一)援用於原審提出之房屋及土地預訂買賣合約書、本院八十六年上字第四八九號民
    事判決、存證信函、存款送款簿副存根、土地登記謄本等影本。
(二)於發回前本院前審提出存證信函、掛號郵件收件回執等影本。
乙、上訴人乙○○、甲○○、被上訴人川億公司方面：
一、聲明：
(一)上訴人乙○○、甲○○部分：
１、原判決不利於上訴人乙○○、甲○○部分廢棄。
２、右廢棄部分，上訴人丙○○在第一審之訴及假執行之聲請均駁回。
(二)被上訴人川億公司部分：
１、駁回上訴。
２、如受不利判決，請准供擔保宣告免為假執行。
二、陳述：
(一)被上訴人川億公司於八十五年三月八日領得系爭房屋之使用執照，同年月十三日
    上訴人乙○○、甲○○、被上訴人川億公司函催上訴人丙○○於同年月十七日繳
    交價款、提供辦理產權移轉登記所需證件，及辦理銀行貸款對保手續，然其未配
    合辦理，於同年月十八日再度函催其於同年月二十四日辦理，其仍不予置理且假
    扣押系爭房屋。上訴人乙○○、甲○○、被上訴人川億公司於同年八月五日三度
    函催，仍遭其所拒，致無法將系爭房屋、土地應有部分移轉登記予上訴人丙○○
    ，非可歸責於上訴人乙○○、甲○○、被上訴人川億公司。
(二)按民法第三百零一條規定所謂承認，依同法第一百五十三條第一項規定，可明示
    或默示為之。所謂默示，指依表意人之舉動或其他情事，足以間接推知其效果意
    思者而言，最高法院二十九年度上字第七六二號著有判例。查上訴人乙○○、甲
    ○○投資被上訴人川億公司興建系爭房屋，成為股東，出名與上訴人丙○○簽訂
    系爭土地買賣契約，嗣於八十一年四月十四日退股，將系爭土地出賣予被上訴人
    川億公司之大股東陳芳美，股份則轉讓予其代表人邱聰俊（上訴人甲○○部分以
    訴外人洪金村為股東名義），而將系爭土地買賣契約之權利義務轉讓予邵聰俊、
    陳芳美，雖未與上訴人丙○○合意變更出賣人，但陳芳美將上開轉讓情形通知上
    訴人丙○○，要求其將土地價款直接匯入陳芳美帳戶，系爭土地所有權亦移轉予
    陳芳美，為上訴人丙○○明知，上訴人丙○○亦據以付款，可認其默示承認債務
    承擔。嗣上訴人丙○○自訴上訴人乙○○、甲○○、邵聰俊、陳芳美偽造文書等
    ，審理中陳芳美、邵聰俊當場告知上情，上訴人丙○○未表反對。再查上訴人乙
    ○○、甲○○要求陳芳美、邵聰俊移轉系爭土地應有部分予上訴人丙○○，已完
    成增值稅申請手續，待上訴人丙○○配合辦理過戶手續即可移轉所有權，故無給
    付不能情形。
(三)被上訴人川億公司因遲延完工而應給付上訴人丙○○違約金，經法院判決確定，
    上訴人丙○○不得再主張被上訴人川億公司給付遲延，並解除買賣契約。且被上
    訴人川億公司願自其未付價金中扣抵，上訴人丙○○亦非不得另為執行，況該違
    約金債權與被上訴人川億公司所負移轉系爭房屋所有權之義務無對價關係，是上
    訴人丙○○不得以被上訴人川億公司未給付違約金，主張同時履行抗辯。
(四)被上訴人川億公司向銀行申辦建築融資貸款，興建系爭房屋，為避免買賣雙方就
    價金、房屋產權移轉及交付之對價關係發生給付上之爭議，於系爭房屋買賣契約
    書第二條約定價金之繳納方式。因上訴人丙○○選擇辦理銀行貸款，即應先配合
    貸款對保手續，獲銀行核准貸款後，由被上訴人川億公司併同移轉登記及該項貸
    款抵押登記送請地政機關登記，隨即塗銷被上訴人川億公司因融資貸款而設定之
    抵押權。是上訴人丙○○拒絕先履行義務，徒以該融資貸款抵押權未塗銷而主張
    解除契約，實不可採。
(五)系爭買賣契約第二條第四款約定上訴人丙○○照付款明細表，以銀行貸款支付應
    繳價款，並授權上訴人乙○○、甲○○、被上訴人川億公司向指定銀行辦理，如
    不欲以貸款方式交付價款時，其金額平均分攤至各期繳納，否則不得拒辦。查上
    訴人丙○○直到系爭房屋之使用執照核發後，始表示不辦貸款，且迭經被上訴人
    川億公司催告，均拒絕辦理，為此以八十七年九月十六日言詞辯論意旨狀之送達
    ，為解除契約之意思表示。
(六)上訴人丙○○有先辦理「銀行貸款對保」手續之義務，其後上訴人乙○○、甲○
    ○、被上訴人川億公司始應辦理系爭房屋、土地之移轉登記，及塗銷系爭土地上
    之抵押權，是上訴人丙○○不得為同時履行抗辯。
(七)系爭土地買賣契約第七條約定：本約之附件視為本約之部分，與本約同有同等效
    力，本約暨各項附件應配合甲方與被上訴人川億公司同時訂立系爭房屋買賣契約
    ，暨上述契約附件之各項約定同時履行，如任何一部份不履行時，視同全部違約
    。故為契約聯立。
(八)按解釋契約，應探求當事人之真意，於文義及論理上詳為推求，以免失立約真意
    ，最高法院十九年上字第五八號著有判例。查系爭土地買賣契約第五條第二款、
    房屋買賣契約第十條第二款約定：「自本約訂定日起，甲方即為產權登記名義人
    。甲方不得擅行轉讓他人，否則其轉讓對乙方不生效力，因其所造成之損害由甲
    方負責賠償」。系爭土地買賣契約第三條約定：「乙方保證本土地產權清楚，若
    因產權糾紛導致甲方損失，乙方應比照第六條約定之旨意負損害賠償之責」，真
    意為上訴人乙○○、甲○○、被上訴人川億公司履行移轉義務時，其受領人為上
    訴人丙○○，上訴人乙○○、甲○○則保證產權清楚，並未約定渠等有先移轉登
    記系爭房地之義務。另備註記載：「乙方應負責辦理土地分割完成，但需於使用
    執照完成後方可分割」，足見系爭土地之分割及移轉均在系爭房屋取得使用執照
    之後。
(九)上訴人丙○○於八十三年十二月二十七日交付八萬元，八十四年十月十七日交付
    二十萬元，係交付被上訴人川億公司作為變更管線設計及代辦產權移轉登記之款
    項，非土地買賣價金。
(十)系爭土地買賣契約未約定移轉土地應有部分期限。又在預售屋買賣，買受人通常
    無資力一次給付價金，而在房屋工程進行中，由買受人以分期方式給付一部分價
    金，餘款以辦理銀行貸款撥付。而辦理銀行貸款須借款人先提供不動產設定抵押
    權擔保，故買賣契約雖無特別約定，在交易習慣上，通常在辦妥銀行貸款對保手
    續後，同時辦理所有權移轉登記及抵押權設定登記。系爭土地所有權移轉登記時
    點既在辦妥銀行貸款對保手續後，上訴人乙○○、甲○○催告上訴人丙○○對保
    ，其不配合辦理，亦未付清價金，上訴人乙○○、甲○○自得拒絕移轉土地所有
    權。
三、證據：
(一)援用於原審提出之催告函、存證信函、原法院八十五年度自字第八八四號刑事判
    決等影本。
(二)於發回前本院前審提出土地增值稅繳款書影本。及於本院提出土地、建物登記謄
    本。
(三)於本院提出不動產買賣契約書、建物及土地登記謄本等影本。
丙、本院依職權調閱被上訴人川億公司登記資料、原法院八十五年度自字第八八四號
    刑事卷宗、八十五年度訴字第四四七０號民事卷宗、台灣桃園地方法院八十五年
    度民執全字第一三八八號假扣押卷宗。
    理　    由
一、上訴人丙○○起訴主張：被上訴人川億公司遲延完工、交屋、塗銷系爭房屋之抵
    押權，上訴人乙○○、甲○○遲延移轉系爭土地所有權、塗銷系爭土地之抵押權
    ，及將系爭土地所有權移轉他人而給付不能，經上訴人丙○○解除買賣契約等情
    ，因依民法第二百五十九條規定，求為命被上訴人川億公司、上訴人乙○○、甲
    ○○返還已收價金及加計利息之判決。被上訴人川億公司、乙○○、甲○○則以
    ：渠等無遲延給付及不能給付情事；系爭土地買賣契約之出賣人地位由他人承受
    等語，資為抗辯。
二、查上訴人丙○○主張：(一)上訴人丙○○於八十一年一月十二日與被上訴人川億公
    司簽訂房屋預定買賣合約書，以總價二百零七萬元買受其於系爭土地上興建之系
    爭房屋，已付價金七十一萬元，同時與上訴人乙○○、甲○○簽訂土地預訂買賣
    合約書，以總價三百一十萬元買受系爭房屋之基地應有部分，已付價金九十八萬
    元。(二)被上訴人川億公司依約應於八十二年九月三十日前完工，竟遲延完工，經
    本院於八十六年六月十日以八十六年上字第四八九號判決其應給付上訴人丙○○
    違約金四十四萬八千一百五十五元，及自八十五年十月二十五日起至清償日止，
    按年息百分之五計算之利息確定。(三)上訴人乙○○於八十一年四月十四日將系爭
    土地應有部分千分之二００出賣予陳芳美，上訴人甲○○於同日將系爭土地應有
    部分千分之三二五出賣予陳芳美，均於同年四月二十二日與系爭土地全體所有權
    人設定本金最高限額二億四千萬元之抵押權予大安商業銀行股份有限公司，擔保
    被上訴人川億公司之債務，再於同年七月二日由上訴人乙○○移轉上開應有部分
    予邵聰俊，由上訴人甲○○移轉上開應有部分予陳芳美。又被上訴人川億公司於
    同年四月二十日以系爭房屋設定本金最高限額三千六百五十萬元之抵押權予同右
    銀行，擔保被上訴人川億公司之債務。(四)上訴人丙○○於八十六年七月二十三日
    發函予被上訴人川億公司、上訴人乙○○、甲○○，表示於塗銷上開抵押權、陳
    芳美或邵聰俊在土地所有權移轉登記文件上用印及提出所有權狀予指定代書同時
    ，給付買賣價金尾款。又於同年九月二十六日發函催告被上訴人川億公司於七日
    內塗銷系爭房屋上之抵押權，及移轉所有權並點交系爭房屋予上訴人丙○○，否
    則解除契約，請求賠償。及催告上訴人乙○○、甲○○於七日內塗銷系爭土地上
    之抵押權，及移轉所有權予上訴人丙○○，否則解除契約，請求賠償。上訴人乙
    ○○、甲○○、被上訴人川億公司迄未辦理，上訴人丙○○遂以起訴狀繕本之送
    達，依民法第二百五十四條規定，對被上訴人川億公司為解約之意思表示（八十
    七年二月二十一日到達），及依系爭土地買賣契約第三條、第五條第二款約定，
    對上訴人乙○○、甲○○為解約之意思表示（均八十七年二月二十一日到達），
    又於八十九年一月十四日發回前本院前審準備程序當庭以上訴人乙○○、甲○○
    將系爭土地所有權移轉予他人，構成給付不能為由，為解約之意思表示等事實，
    業據上訴人丙○○於原審提出房屋及土地預訂買賣合約書、本院八十六年上字第
    四八九號民事判決、台北中山郵局第一七六六號存證信函、合作金庫活期存款送
    款簿副存根、土地登記謄本、台北安和郵局第三五三九號存證信函，及於發回前
    本院前審提出掛號郵件收件回執為證，並有準備程序筆錄附卷可稽，核與上訴人
    乙○○、甲○○於本院提出之土地及建物登記謄本、不動產買賣契約書相符，復
    為上訴人乙○○、甲○○、被上訴人川億公司所不爭執，堪信為真正。
三、上訴人丙○○主張其另於八十三年十二月二十七日支付土地買賣價金八萬元，於
    八十四年十月十七日支付土地買賣價金二十萬元云云，上訴人乙○○、甲○○則
    以：上開款項係作為變更管線設計及代辦產權移轉登記用等語置辯。查上開用以
    證明該二期繳款事實之合作金庫活期存款送款簿副存根，確實附記「變更工程款
    （電力地下化）」、「代書費」字樣，上訴人丙○○復未舉反證以實其說，應認
    上開抗辯為可採。
四、關於上訴人丙○○以被上訴人川億公司遲延完工、交屋、移轉所有權及尚未給付
    上開違約金及利息為由，主張解除系爭買賣契約部分：
(一)按法院於確定判決理由中，就訴訟標的以外當事人主張之重要爭點，本於當事人
    辯論之結果，已為判斷時，除有顯然違背法令之情形，或當事人已提出新訴訟資
    料，足以推翻原判斷之情形外，應解為在同一當事人就與該重要爭點有關所提起
    之他訴訟，法院及當事人對該重要爭點之法律關係，皆不得任作相反之判斷或主
    張，以符民事訴訟上之誠信原則，最高法院八十四年台上字第二五三０號判決要
    旨可資參照。查上訴人丙○○雖主張被上訴人川億公司遲延至八十五年三月八日
    完工。然被上訴人川億公司何時完工，乃本院八十六年上字第四八九號事件之重
    要爭點，經上訴人丙○○、被上訴人川億公司辯論後，本院於確定判決理由中作
    成判斷，認定系爭房屋之完工日為八十五年二月十三日，被上訴人川億公司於八
    十二年十月一日起至八十五年二月十三日止期間負遲延完工責任。該判斷既無顯
    然違背法令情形，上訴人丙○○亦未提出新訴訟資料，足以推翻上開判斷，其於
    本案自不得為相異之主張。又按民法第二百五十四條規定：「契約當事人之一方
    遲延給付者，他方當事人得定相當期限，催告其履行，如於期限內不履行時，得
    解除其契約」，以一方在遲延給付狀態下，經他方催告仍未履行，即遲延給付之
    狀態仍存續之情況下，他方始得解除契約。則一方遲延給付之狀態已不存在，他
    方顯無從以之前遲延給付之事由，行使法定解除權餘地。本件被上訴人川億公司
    遲延完工狀態自八十五年二月十四日起不存在，上訴人丙○○迄八十七年二月二
    十一日執遲延完工事由，主張解除系爭房屋買賣契約，顯屬無據，不生解除之效
    力。
(二)查系爭房屋買賣契約第二條第二項約定：「甲方應繳納之房屋價款同意按照房屋
    付款明細表（如附件(一)）繳付乙方，繳款日期由乙方以書面通知甲方，甲方接獲
    通知五天內自行向乙方指定處所或銀行以現金如數繳清」；第四項第一款約定：
    「甲方按照房屋付款明細表約定銀行貸款部分，依照乙方指定之銀行，或另找其
    他銀行．．以資抵繳該房屋價款．．於簽立本約同時另簽立委辦房屋貸款契約書
    （附件(二)）及授權書（附件(三)），應由乙方指定代書統籌辦理。甲方必須按照金
    融機構之規定及乙方之通知辦妥一切手續」；第九條第二項約定：「契稅、監證
    費、代書費、登記費、規費、印花稅等由甲方負擔」；第十條第一項約定：「房
    屋產權之移轉登記及辦理貸款抵押設定登記手續，由乙方指定代書統籌辦理，甲
    方應依乙方指定代書通知期限內，提供有關證件」。另附件（二）、（三）顯示
    上訴人丙○○曾出具委辦房屋貸款合約書、授權書予被上訴人川億公司，授權被
    上訴人川億代辦向銀行申請貸款之手續。是上訴人丙○○於接獲被上訴人川億公
    司書面通知繳納價金期款、稅費及配合辦理銀行貸款手續時，上訴人丙○○即負
    繳納及辦理之義務。經查被上訴人川億公司抗辯：伊於八十五年三月八日函催上
    訴人丙○○於同年月十七日辦理銀行貸款對保手續，於同年月十八日再函催其於
    同年月二十四日繳交房地期款、代辦費用及辦理產權移轉登記之相關證件，並辦
    理銀行貸款對保手續等語，業據被上訴人川億公司於原審提出催告函為證，核與
    上訴人丙○○於八十六年上字第四八九號事件提出之催告函相符，經本院調閱該
    卷宗查核在案。又台灣台北地方法院八十五年度自字第八八四號上訴人丙○○自
    訴上訴人乙○○、甲○○、陳芳美、邵聰俊詐欺案件，陳芳美、邵聰俊提出上訴
    人丙○○於八十五年七月二十三日寄予被上訴人川億公司之台北中山郵局第三九
    五七號存證信函，表示願以現金一次繳清，無庸銀行貸款意旨。被上訴人川億公
    司於同年八月五日以龍潭郵局第四七六號存證信函回覆，請求上訴人丙○○於三
    日內辦理銀行貸款對保手續或以現金償付等語，亦經本院調閱該卷宗查核在案。
    則上訴人丙○○於上開催告期限屆至時，所負價金尾款給付義務之清償期亦屆至
    。
(三)按民法第三百三十四條規定：「二人互負債務，而其給付種類相同，並均屆清償
    期者，各得以其債務，與他方之債務，互為抵銷」；第三百三十五條第一項規定
    ：「抵銷，應以意思表示向他方為之。其相互間債之關係，溯及最初得為抵銷時
    ，按照抵銷數額而消滅」。查上訴人丙○○曾於八十五年六月七日發函表示以遲
    延完工之違約金一百八十四萬二千三百元抵銷價金尾款，有其於同事件提出之台
    北中山郵局第三六二０號存證信函附卷可稽。縱認兩造於八十六年六月十日八十
    六年上字第四八九號判決時，始確定被上訴人川億公司對上訴人丙○○負給付違
    約金債務，依上開八十六年七月二十三日上訴人丙○○寄出之台北安和郵局第三
    五三九號存證信函，記載被上訴人川億公司曾委由董惠彬律師以八十六年拓法惠
    字第六二七號函表示「苟丙○○女士認本公司有逾期完工情事，殆可扣除該違約
    金額後提存其餘房屋價款予本公司」字樣，顯見被上訴人川億公司亦曾為抵銷之
    意思表示。從而上訴人丙○○對被上訴人川億公司之四十四萬八千一百五十五元
    違約金債權，及自八十五年十月二十五日起至清償日止，按年息百分之五計算之
    利息債權，至遲於八十六年六、七月間，與被上訴人川億公司對上訴人丙○○之
    房屋價金債權抵銷而消滅，上訴人丙○○嗣後以被上訴人川億公司未賠償違約金
    之理由，主張解除系爭房屋買賣契約，亦有未合，不生解除之效力。
(四)又查系爭房屋買賣契約第十一條約定：「甲方（上訴人丙○○）須履行本約所有
    條約內之約定事項（應繳房地價款、稅捐、費用等一切繳清，及應辦房地產權移
    轉、代辦貸款等手續辦妥，並簽立交屋證明單），乙方（被上訴人川億公司）始
    同意將房屋交與甲方，經乙方通知交屋後，甲方必須於五日內至工地完成交屋手
    續」。是上訴人丙○○應先清償全部價金，始得請求被上訴人川億公司交付房屋
    。則上訴人丙○○尚未履行價金給付義務，被上訴人川億公司拒絕交付系爭房屋
    ，並無遲延給付情事，上訴人丙○○據該理由主張解除契約，亦屬無據，不生解
    約之效力。
(五)再查系爭房屋買賣契約未約定所有權移轉登記期限，上訴人丙○○固得於系爭房
    屋於八十五年四月十一日完成第一次所有權登記後，請求上訴人川億公司辦理所
    有權移轉登記。惟被上訴人川億公司抗辯：上訴人丙○○查封系爭房屋，致其無
    法移轉登記等語，經本院調閱台灣桃園地方法院八十五年度執全字第一三八八號
    民事卷宗，可知上訴人丙○○以被上訴人川億公司有上開違約金債權為由，聲請
    該院發給八十一年度全字第一五八九號假扣押裁定，進而聲請該院於八十五年七
    月二十五日查封系爭房屋，嗣其所有違約金債權因抵銷而消滅，假扣押原因已不
    存在，上訴人丙○○仍未撤回假扣押，顯見被上訴人川億公司自斯時起未辦理移
    轉登記手續，乃可歸責於上訴人丙○○，被上訴人川億公司不負遲延給付責任。
    其後上訴人丙○○執該事由解除契約，洵屬無理，不生解除之效力。
五、關於上訴人丙○○以上訴人乙○○、甲○○將系爭土地應有部分出賣並移轉予邵
    聰俊、陳芳美為由，主張解除系爭土地買賣契約部分：
(一)上訴人乙○○、甲○○抗辯：伊等與邵聰俊、陳芳美等人設立被上訴人川億公司
    ，成為股東（甲○○以洪金村為股東名義），並合資購買系爭土地興建房屋，以
    伊等、陳芳美等人為登記所有權人，由伊等出名與上訴人丙○○簽訂系爭土地買
    賣契約，嗣伊等於八十一年四月十四日退股，將系爭土地應有部分出賣予陳芳美
    ，並移轉登記予陳芳美、邱聰俊，股份則轉讓予邱聰俊，其後系爭土地全體共有
    人完成增值稅申報手續，隨時可移轉登記予上訴人丙○○等語，業據上訴人乙○
    ○、甲○○於發回前本院前審提出土地增值稅繳款書、土地登記謄本，及於本院
    提出不動產買賣契約書為證。上開土地登記謄本顯示系爭土地與同地段五六七之
    五二、五六七之五三、五六七之五五、五六七之五六、五六七之五七、五六七之
    五八、五六七之六一、五六七之六二、五六七之六三、五六七之六四等地號土地
    均係八十五年三月十四日分割自同地段五六七之二地號土地，而原土地共有人（
    包括陳芳美、邱聰俊）已於八十五年間共同移轉分割後之土地所有權予承購戶饒
    鄭合妹、徐森秀、郭云福、李繼忠、鄭家權、欒富芬、王小惠、蔡林秀琴、劉智
    隆、莊日生。另台灣台北地方法院八十五年度自字第八八四號上訴人丙○○自訴
    上訴人乙○○、甲○○、陳芳美、邵聰俊詐欺案件八十五年九月二十五日訊問期
    日，陳芳美陳稱：「我在川億建設任執行董事，自訴人土地部分款項繳到我帳戶
    ．．其他客戶都已過戶，甲○○土地部分已過戶到我名下，他們不願再擔任代表
    ，為避免土地再賣給他人發生糾紛，所以向他們購買」等語；邵聰俊陳稱：「我
    是川億建設負責人，我們是預售屋買賣，已經完成買賣交屋有五十一戶，自訴人
    一直未到銀行對保，所以沒有過戶給他．．土地部分和土地代表簽的」、「只要
    自訴人到銀行辦理對保及繳清尾款，就可辦過戶」。陳芳美並於同年十二月四日
    審判期日陳稱：「我繼承甲○○債務．．簽約時有承諾負責過戶給客戶，完工後
    有陸續交屋及移轉所有權」。復經本院調閱被上訴人川億公司之登記資料查核在
    案，堪信為真正。是上訴人乙○○、甲○○移轉系爭土地所有權予陳芳美、邵聰
    俊之目的，在保證其二人不致違反內部原合夥契約關係，不履行對包括上訴人丙
    ○○在內之承購戶之移轉土地所有權義務。且陳芳美、邵聰俊有代上訴人乙○○
    、甲○○移轉土地所有權予承購戶之義務，渠等對上訴人丙○○及其他承購戶亦
    已現實履行與移轉相關之手續，故上訴人丙○○主張上訴人乙○○、甲○○因移
    轉所有權予陳芳美、邵聰俊，致渠等就系爭土地買賣契約所負之移轉登記義務陷
    於給付不能，並據以解除契約，委無足取，不生解約之效力。
(二)系爭土地買賣契約第三條約定：「乙方（上訴人乙○○、甲○○）保證本土地產
    權清楚，若因產權糾紛導致甲方（上訴人丙○○）損失，乙方應比照第六條約定
    之旨意負損害清償之責」；第六條約定：「如有違反其中任何條款，經乙方催告
    逾期達十五日以上，仍不履行約定者，視同違約。乙方得逕行片面解除本契約」
    。查上訴人乙○○、甲○○雖移轉系爭土地所有權予陳芳美、邵聰俊，但不致影
    響渠等履行對上訴人丙○○所負之移轉登記義務，自無所謂「因產權糾紛導致上
    訴人丙○○損失」之情形可言，上訴人丙○○依上開約定，主張解除契約，亦無
    理由，不生解除之效力。
(三)上訴人乙○○、甲○○抗辯：上訴人丙○○明知並默示同意伊等將系爭土地買賣
    契約之權利義務轉讓邵聰俊、陳芳美云云，為上訴人丙○○否認。查上開合作金
    庫活期存款送款簿副存根固顯示上訴人丙○○將土地價款直接匯入陳芳美帳戶。
    然陳芳美於八十五年度自字第八八四號案件八十五年十一月十三日訊問期日陳稱
    ：「我寄三聯單讓他（自訴人）繳款，我沒有另外通知土地移轉之事」，於同年
    十二月四日審判期日陳稱：「我繼承甲○○債務，我們沒有用書面通知承購戶繼
    受甲○○債務，簽約時有承諾負責過戶給客戶，完工後有陸續交屋及移轉所有權
    」。又依陳芳美於該案件提出八十一年四月二十五日、十一月十二日、八十三年
    四月二十日、六月二十三日、十月十一日、十一月七日、十二月十七日、八十四
    年六月十七日、十二月八日繳款通知書，顯示僅以櫻花山莊名義，加蓋被上訴人
    川億公司印文，通知上訴人丙○○將土地價金匯入上開指定帳戶，未曾敘及由陳
    芳美、邵聰俊承受土地買賣契約之出賣人地位，自無法以上訴人丙○○依指示繳
    款，推斷其默示同意契約承擔。上訴人乙○○、甲○○復未舉證以實其說，其上
    開抗辯應不足採。
(四)系爭土地買賣契約第一條約定：「土地面積及使用位置按地政機關分割登記為準
    」；第二條第二項、第四項第一款約定內容與系爭房屋買賣契約同條款相同；第
    五條第一項約定：「土地產權之移轉登記及辦理貸款抵押設定登記手續，應由乙
    方指定代書統籌辦理，甲方應依乙方或乙方指定代書通知期限內，提供有關證件
    ，連同應繳之稅費交與乙方」；備註約定：「乙方應負責辦理土地分割完成，但
    需於使用執照完成後方可分割」。而系爭土地於八十五年三月十四日分割完成，
    堪認上訴人乙○○、甲○○於斯時起得請求上訴人丙○○配合辦理土地所有權移
    轉登記及抵押貸款手續，上訴人丙○○亦得請求上訴人乙○○、甲○○履行移轉
    登記義務。至系爭土地買賣契約第五條第二項約定：「自本約訂定日起，甲方即
    為產權登記名義人。甲方不得擅行轉讓他人，否則其轉讓對乙方不生效力，因其
    所造成之損害由甲方負責賠償」，自文義解釋，乃限制上訴人丙○○轉讓所有權
    移轉登記權利予第三人，非謂其於訂約時即得請求上訴人乙○○、甲○○移轉所
    有權。況兩造約定買賣標的為分割後之土地，上訴人乙○○、甲○○又於系爭房
    屋之使用執照核發後，始負分割義務，顯然不可能於訂約後即移轉土地所有權予
    上訴人丙○○。是上訴人丙○○主張上訴人乙○○、甲○○有先履行移轉土地所
    有權之義務云云，不足憑採。從而按民法第二百六十四條前段規定：「因契約互
    負債務者，於他方當事人未為對待給付前，得拒絕自己之給付」。上開台北安和
    郵局第三五三九號存證信函記載上訴人乙○○、甲○○曾請求上訴人丙○○將土
    地價款餘額給付予陳芳美，俾使雙方辦理產權移轉及點交買賣標的字樣，顯然上
    訴人乙○○、甲○○已行使同時履行抗辯權，則渠等於上訴人丙○○提出價金尾
    款前，得拒絕移轉系爭土地所有權予上訴人丙○○。然上訴人丙○○自始未提出
    給付，上訴人乙○○、甲○○未履行給付義務，自不生遲延情事。故上訴人丙○
    ○以上訴人乙○○、甲○○遲延給付為由，於八十七年二月二十一日為解約之意
    思表示，顯然無據，不生解約之效力。
六、關於上訴人丙○○以系爭土地、房屋有抵押權負擔為由，主張解除系爭買賣契約
    部分：
    按民法第三百四十九條規定：「出賣人應擔保第三人就買賣之標的物，對於買受
    人不得主張任何權利」。查斟諸房地產交易常情，出賣人就標的房地原設定抵押
    權向銀行貸款者，於所有權移轉登記予買受人後，或改由買受人承受借款人地位
    ，或由買受人以標的房地向銀行抵押借款，清償原貸款銀行以代支付買賣價金尾
    款，同時塗銷原抵押權，或由買受人直接清償原貸款銀行以代支付買賣價金尾款
    ，同時塗銷原抵押權。上開土地登記謄本亦顯示上訴人乙○○、甲○○履行對承
    購戶饒鄭合妹、徐森秀、郭云福、李繼忠、鄭家權、欒富芬、王小惠、蔡林秀琴
    、劉智隆、莊日生之移轉土地所有權義務後，均隨即塗銷上開大安商業銀行股份
    有限公司之抵押權。系爭買賣契約復未約定上訴人乙○○、甲○○、被上訴人川
    億公司於移轉系爭土地及房屋所有權予上訴人前，應先塗銷上開抵押權，自應解
    為渠等僅須擔保移轉系爭土地及房屋所有權，且上訴人丙○○給付價金尾款時，
    應辦理塗銷上開抵押權。從而上訴人丙○○以系爭房地有抵押權負擔，構成權利
    瑕疵，經其催告對造塗銷，其迄未塗銷為由，主張解除系爭契約，尚有未合，不
    生解約之效力。
七、綜上所述，系爭買賣契約未因上訴人丙○○主張解除而消滅，其依民法第二百五
    十九條規定，請求上訴人乙○○、甲○○、被上訴人川億公司返還系爭款項及加
    計利息，為無理由，不應准許。其假執行之聲請亦失所附麗，應併予駁回。原審
    駁回上訴人丙○○之訴及假執行之聲請部分判決，並無不合，上訴人丙○○上訴
    意旨指摘原判決不當，求予廢棄改判，為無理由，應予駁回。原審命上訴人乙○
    ○、甲○○給付上訴人丙○○，及准予宣告假執行部分判決，尚有未合，上訴人
    乙○○、甲○○求予廢棄改判，為有理由，應予准許。
八、被上訴人川億公司抗辯：上訴人丙○○遲延給付價金，以八十七年九月十六日言
    詞辯論意旨狀之送達，為解除契約之意思表示乙節，因該解除權與本件上訴人丙
    ○○主張之解除權不同，非屬本件訴訟標的範圍，本院無庸審酌該抗辯是否有理
    。又兩造其餘攻擊、防禦方法，於判決結果無礙，亦不一一論述，附此敘明。
九、據上論結，本件上訴人丙○○之上訴為無理由，上訴人乙○○、甲○○之上訴為
    有理由，依民事訴訟法第四百四十九條第一項、第四百五十條、第七十八條，判
    決如主文。
中　　　華　　　民　　　國　　九十一　　年　　　七　　　月　　  九  　　日
                                民事第二庭
                            　　　　審判長法  官　尤  豐  彥
                            　　　　　　　法  官　魏  麗  娟
                            　　　　　　　法  官　翁  昭  蓉
右正本係照原本作成。
如不服本判決，應於收受送達後二十日內向本院提出上訴書狀，其未表明上訴理由者
，應於提出上訴後二十日內向本院補提理由書狀（均須按他造當事人之人數附繕本）
上訴時應提出委任律師或具有律師資格之人之委任狀；委任有律師資格者，另應附具
律師及格證書及釋明委任人與受任人有民事訴訟法第四百六十六條之一第一項但書或
第二項（詳附註）所定關係之釋明文書影本。
中　　　華　　　民　　　國　　九十一　　年　　　七　　　月　　  十  　　日
　　　　　　　　　　　　　　　　　　　　  書記官  吳  美  貞
附註：
民事訴訟法第四百六十六條之一（第一項、第二項）：
對於第二審判決上訴，上訴人應委任律師為訴訟代理人。但上訴人或其法定代理人具
有律師資格者，不在此限。
上訴人之配偶、三親等內之血親、二親等內之姻親，或上訴人為法人、中央或地方機
關時，其所屬專任人員具有律師資格並經法院認為適當者，亦得為第三審訴訟代理人
。
